臺灣高等法院刑事判決
111年度上訴字第2039號
上  訴  人  
即  被  告  魏德勝


選任辯護人  張晶瑩律師
上列上訴人即被告因詐欺案件，不服臺灣桃園地方法院109年度
訴字第415號，中華民國111年2月25日第一審判決（起訴案號：
臺灣桃園地方檢察署109年度偵字第4350號），提起上訴，本院
判決如下：
    主  文
原判決關於沒收扣案如附表編號1至7所示之物品部分均撤銷。
其他上訴駁回。
    事  實
一、魏德勝依其智識程度及生活經驗，可預見支付代價委由他人
    領取現金包裹，並將取得現金再轉寄至指定地點，常與詐欺
    取財之財產犯罪密切相關，代領與轉寄款項之目的，極有可
    能係在取得詐欺所得贓款，竟為賺取帶領轉寄之報酬，基於
    縱所領收、轉寄款項為詐欺人士詐騙所得亦不違反其本意之
    不確定故意，與真實姓名年籍不詳、自稱「歐先生」之人共
    同基於詐欺取財之犯意聯絡，分別為下列行為：
  ㈠由真實年籍姓名不詳之男子，假冒台灣大哥大電信公司子公
    司職員，於民國108年9月4日下午4時23分許，致電林鴻忠，
    佯稱其前因行動電話門號解約，需繳納違約金及預繳月租費
    ，且要給其新臺幣（下同）55萬元，但需先支付10萬元稅金
    云云，致林鴻忠陷於錯誤，遂於108年9月18日下午2時23分
    依指示將10萬元現金裝入包裹，透過黑貓宅急便（包裹查詢
    號碼為0000-0000-0000，下稱A1單據），載明收件人為「魏
    先生」，寄送至臺東縣○○市○○路000號，復經收件人於108年
    9月23日向黑貓宅急便表示將收件地址變更為桃園市○鎮區○○
    路0段0000號之黑貓宅急便平鎮營業所（下稱黑貓宅急便平
    鎮營業所），收件人仍為「魏先生」後，旋遭魏德勝領取、
    轉寄至「歐先生」指定之地址。林鴻忠因受詐騙陷於錯誤，
    續於108年10月2日上午9時21分依指示將6萬8,000元現金裝
    入包裹，透過黑貓宅急便（包裹查詢號碼為0000-0000-0000
    ，下稱B1單據），載明收件人為「魏先生」，寄送至黑貓宅
    急便平鎮營業所，旋遭魏德勝領取、轉寄至「歐先生」指定
    之地址。
  ㈡由真實年籍姓名不詳之男子，假冒遠傳電信公司職員，於108
    年8月底某日，致電顏裕達，佯稱欲就其先前申辦之行動電
    話門號辦理退費3萬6,000元，但需先繳納費用3萬6,000元及
    解約金5萬2,000元，待公司完成作業後，會將其繳納之款項
    悉數退還云云，致顏裕達陷於錯誤，遂陸續於108年11月1日
    、同年月6日、同年月9日，依指示將2萬2,000元現金、2萬
    元現金、1萬元現金均裝入包裹，透過黑貓宅急便（包裹查
    詢號碼各為0000-0000-0000、0000-0000-0000、0000-0000-
    0000，以下分別稱C1、D1、E1單據），載明收件人為「魏先
    生」，寄送至黑貓宅急便平鎮營業所，旋遭魏德勝領取、轉
    寄至「歐先生」指定之地址。
  ㈢嗣經林鴻忠、顏裕達察覺有異報警處理，警察於109年2月5日
    持搜索票至桃園市○鎮區○○路○段00巷0弄0號魏德勝之住處（
    下稱新光路住處）搜索，當場扣得黑貓宅急便配送包裹接收
    單據4紙（包裹查詢號碼各為0000-0000-0000、0000-0000-0
    000、0000-0000-0000、0000-0000-0000，以下分稱A2、C2
    、D2、E2單據），始查悉上情。
二、案經林鴻忠、顏裕達訴由臺北市政府警察局刑事警察大隊報
    告臺灣桃園地方檢察署檢察官偵查起訴。
    理  由
壹、證據能力部分：
    當事人、辯護人對於本院作為得心證依據之被告以外之人於
    審判外陳述，均全部同意作為證據，本院審酌各項證據作成
    時之狀況，認為並無不可信或不適當之情事，依刑事訴訟法
    第159條之5第1項規定，均有證據能力。至其餘非供述證據
    （包含告訴人林鴻忠、顏裕達提出之黑貓宅急便單據共5紙
    ，但不含其上由告訴人註記之品名及金額、數量等），本院
    查無有何違反法定程序取得之情形，應認俱有證據能力。
貳、實體部分：
一、訊據被告及上訴人魏德勝（下稱被告）固坦認其依「歐先生
    」指示，至黑貓宅急便平鎮營業所領取包裹，並將該包裹內
    部分金錢留下後，再將剩餘金錢轉寄至「歐先生」指定之地
    址等事實，惟否認有何詐欺取財之犯行，辯稱：是「歐先生
    」指示我領取、轉寄包裹，並可從包裹中拿取現金，共拿過
    1,200元，是之前跟他們訂手機退還給我的差價云云（本院
    卷第132至133頁）。辯護人則辯護稱：本案僅告訴人指訴受
    有寄送包裹現金之損害，然託運單上之金額及品名均係告訴
    人事後填載，原託運單看不出內容物是現金，黑貓宅急便也
    不會受託運現金，且以被告之智能，確實有被詐騙推銷手機
    門號，將SIM卡及手機費寄送過去後，聽信「歐先生」所言
    電信公司會有退費文件，要被告領包裹後再轉寄「歐先生」
    ，以示授權「歐先生」代辦退費事宜，而1,200元，即「歐
    先生」所稱幫被告辦理SIM卡之退費款，乃手機差額，並非
    被告轉寄包裹之報酬云云（本院卷第98、134至135頁）。經
    查：
  ㈠被告自承其依「歐先生」指示，至黑貓宅急便平鎮營業所領
    取包裹，並將該包裹內部分金錢留下後，再將剩餘金錢轉寄
    至「歐先生」指定之地址等情（偵卷第24至28、149至150頁
    ，審訴卷第58至59頁，本院卷第132至133頁），並經證人林
    鴻忠、顏裕達證述透過黑貓宅急便寄送裝有金錢包裹之過程
    等語（偵卷第33至35頁，他卷第17至20頁），復有黑貓宅急
    便平鎮營業所監視器拍攝到被告領取C2、E2單據包裹之錄影
    畫面擷圖（他卷第8至9頁）在卷可憑。而警員持搜索票至被
    告之新光路住處搜索時，當場扣得A2、C2、D2、E2單據共4
    紙，有臺灣桃園地方法院109年聲搜字第80號搜索票影本、
    臺北市政府警察局刑事警察大隊搜索扣押筆錄、扣押物品目
    錄表、扣押物品收據及前開扣案物之外觀照片（偵卷第101
    、105至107、109、119、84至86頁）附卷可佐，足證被告確
    有收取林鴻忠、顏裕達分別於上開時日寄送之包裹。至於林
    鴻忠所寄如B1單據所示之包裹，雖未為警於被告住處搜索扣
    得相對應之B2單據，惟勾稽A1、B1單據所載之收件人姓名均
    為「魏先生」，且B1單據之收件地址為「桃園市○鎮區○○路0
    段0000號」（參偵卷第39頁），與被告住處扣得之A2單據收
    件地址，註記為「收件人告知改址」，變更為「桃園市○鎮
    區○○路0段0000號」，仍由「魏先生」收取（參偵卷第84頁
    ），仍足認B1單據之包裹係由被告領取至明。
  ㈡辯護人雖辯護稱告訴人指稱包裹內含有若干現金，僅有其等
    指訴，未有補強證據云云。惟：
　　⒈證人林鴻忠於警詢時證稱：自稱台灣大哥大電信公司子公
      司之人，於108年9月4日下午4時23分許，以電話號碼00-0
      000-0000號撥打電話給我，說因為我先前申辦的行動電話
      門號解約時，尚有違約金費用未繳清，若門號要續約則需
      繳納違約金及預繳月租費，且要給我55萬元，但我要先給
      他10萬元稅金，又一直以各種理由要我寄錢，我因而於10
      8年9月18日下午2時23分、108年10月2日上午9時21分，到
      統一超商以包裹方式，透過黑貓宅急便寄送現金10萬元、
      6萬8,000元給對方，於108年11月1日因對方又一直要求我
      匯錢，我才發覺被騙等語（偵卷第29至31頁），並提出電
      話號碼00-0000-0000號於108年9月4日起至同年10月22日
      止撥打電話予林鴻忠之通話紀錄手機擷圖（偵卷第45至51
      頁）、A1與B1單據共2紙（偵卷第39頁）為憑，其中A1單
      據與警員在被告住處搜索扣得之A2單據（偵卷第84頁）之
      號碼與內容記載相符。
　　⒉另證人顏裕達於警詢時證稱：自稱遠傳電信「楊先生」之
      人，於108年8月底打電話給我，說我先前申辦行動電話門
      號有3萬6,000元通話費要退給我，若要辦理退費，要將我
      現有門號解約，並繳納3萬6,000元及解約金5萬2,000元，
      待公司完成作業後，會將我繳納之款項悉數退還，我於10
      8年11月1日、6日及9日，到統一超商以包裹方式，透過黑
      貓宅急便寄送現金2萬2,000元、2萬元、1萬元給對方，因
      遲遲未收到對方退款，才發覺被騙等語（偵卷第55至57頁
      ），並提出C1、D1、E1單據（偵卷第67至69頁）為憑，核
      與警員在被告住處扣得之C2、D2、E2單據（偵卷第85至86
      頁）號碼與記載之內容一致。
　　⒊勾稽前開證述及書證，被告復坦稱確於收取現金包裹後，
      從中取得現金再將餘款轉寄「歐先生」之情事（偵卷第25
      至28、149至150頁），酌以證人與被告互不相識，卷內未
      見有何宿怨仇隙，而證人上揭證述合理、明確，衡情，當
      無設辭誣陷被告之理。是以證人提出及被告遭扣案之包裹
      寄出單據上，縱未載明內容物為現金及其金額若干，其等
      前開證詞仍具相當之憑信性，應可採信。從而，可認確有
      真實姓名、年籍不詳之人，分別對林鴻忠及顏裕達施以詐
      術，致其等陷於錯誤，而各自陸續將10萬元、6萬8,000元
      （合計16萬8,000元），以及2萬2,000元、2萬元、1萬元
      （合計5萬2,000元）之現金，以包裹方式寄送至黑貓宅急
      便平鎮營業所，且該等包裹旋遭被告領取、轉寄至「歐先
      生」指定之地址，已臻明確。被告嗣於原審及本院辯稱不
      知包裹內容物為何，沒有打開包裹、沒有從中拿取現金，
      所稱收取之1,200元係歐先生另外就其辦理手機或門號寄
      送其收執之退款云云（審訴卷第58頁，訴字卷第125頁，
      本院卷第132至133頁），委無足採。
  ㈢被告具有詐欺取財之不確定故意：
　　⒈刑法上之故意，可分為直接故意與不確定故意（間接故意
      ），所謂「不確定故意」，係指行為人對於構成犯罪之事
      實，預見其發生而其發生並不違背其本意者，刑法第13條
      第2項定有明文。參諸當前社會提供包裹、文件寄送之服
      務業者眾多，其服務項目不僅快速、多元、周全，收費亦
      屬實惠，兼設有相當嚴謹之制度，據以保障寄件、收件雙
      方當事人之權益，且業者亦有提供收件人可至指定地點收
      件之服務，或與遍布大街小巷之便利商店存有合作關係，
      而利於一般大眾使用，若非所欲領取之物品涉及不法，且
      寄件、收件之一方有意隱瞞身分及相關識別資料以規避查
      緝，衡情自無另提供報酬，刻意委請不熟識之人至指定地
      點代為領取再轉寄包裹之理。
　　⒉本案被告於警詢及偵訊時均供稱：我依「歐先生」指示前
      往黑貓宅急便領取、轉寄包裹，他跟我說可以打開，裡面
      的錢可以拿去花用，行動電話或平板電腦若沒壞可以拿去
      用，我從包裹內取得大約1,200元等語（偵卷第25至26頁
      、第149至150頁），且在被告之新光路住處扣得之其他黑
      貓宅急便配送包裹寄出單據，寄件人處多半填寫為「歐先
      生」、寄件地址僅記載「桃園市平鎮區」而非完整地址、
      收件人亦僅記載為「陳先生」、品名為「重要文件」或「
      文件」（偵卷第93至99頁），顯有刻意隱瞞寄件、收件者
      之身分及相關識別資料，而與常情不符。參以近來各式詐
      欺取財類型層出不窮，行為人為逃避查緝，往往發展成遠
      端進行操控，另將取款或領取裝有現金之包裹等工作交由
      其他行為人為之，再層層遞轉上游收取詐得之款項，此等
      犯罪手法，迭經媒體廣為報導，為具有一般社會生活知識
      者所能知悉之事。被告自陳具高中畢業之智識程度、從事
      貨運業等工作（偵卷第23頁），顯然具備相當之智識程度
      與生活經驗，對此亦當有所認識。況其於偵訊時即坦認有
      意識到其行為可能幫助他人實施犯罪等語（偵卷第150頁
      ）明確，是其對於「依指示領取包裹內之金錢係涉及不法
      之犯罪所得」一節，實難以智識不足、受人利用云云而諉
      稱不知，是其猶執意而為，復從中拿取報酬，即有容任發
      生詐欺結果發生之本意，被告應具有詐欺取財之不確定故
      意，應堪認定。
　　⒊至於辯護人固以被告曾經精神鑑定結果：「接近邊緣智能
      （中下智能），且其性格較為單純，較容易信任他人，故
      對於有心人士的欺騙可能較容易輕信他人」（參原審卷第
      45至49頁之聯新國際醫院精神科精神鑑定報告書），辯護
      被告受人利用而不具主觀犯意云云（本院卷第98頁），然
      依同份鑑定報告所載，被告之精神狀態檢查為「與醫師晤
      談時，態度配合，有適當眼神接觸，應答切題」（原審卷
      第49頁），且於原審及本院準備程序及審理時，均可適切
      回答問題，並無智力低下之情形（審訴卷第58至60頁，原
      審卷第125至127頁，本院卷第101、132至134、135頁）。
      況其為「歐先生」領取、轉寄包裹之行為非僅偶然為之，
      業如前述，自難採為對被告有利認定之依據。是辯護人以
      此置辯，自亦不足採信。
　㈣又被告曾於警詢時辯稱，依指示收取之包裹內現金乃「歐先
    生」說是他弟弟寄給他的錢，叫我轉寄給他云云（偵卷第27
    至28頁），且於偵訊時供稱確有從包裹內拿取1,200元等語
    （偵卷第150頁），惟被告所指「歐先生」始終未曾到案，
    究竟有無此人、與本案之關聯等節，均僅有被告單方面之指
    述，參以被告原於偵訊時既已坦承犯行，嗣後竟又翻異前詞
    ，改稱沒有打開包裹，或現金並非從包裹中拿取，或現金是
    辦理手機或門號之退款云云，有如前述，可見被告本身供述
    已有前後不一之情形，則就「歐先生」涉案之陳述是否係事
    後衡量自身利害，臨訟避就飾卸之詞，即不無可疑，實難遽
    信為真。
  ㈤依被告所陳，係依「歐先生」指示領取包裹、代轉寄送包裹
    （偵卷第25至28、149至150頁），復於原審準備程序中供稱
    ：都是跟「歐先生」打電話給我，只有他一個人等語（審訴
    卷第59頁），是被告就本案犯行自始僅與「歐先生」1人聯
    繫，並依「歐先生」指示領取內有告訴人二人受詐騙而寄送
    之現金包裹，再轉寄至「歐先生」指定之地址，且依卷內現
    存事證，無從認定被告為「歐先生」領取、轉寄包裹之行為
    時，業已知悉「歐先生」與「歐先生」指定之收件人為不同
    人，尚無積極事證足資證明被告係犯三人以上共同詐欺取財
    罪，公訴意旨認被告所為，涉犯刑法第339條之4第1項第2款
    之三人以上共同犯詐欺取財罪嫌，尚有誤會，併此敘明。
  ㈥綜上所述，被告及辯護人所辯，俱不足採。本案事證明確，
    被告上開犯行，均堪認定，皆應依法論科。
二、論罪
  ㈠罪名及變更起訴法條：
　　被告就事實欄一、㈠、㈡所為，均犯刑法第339條第1項之詐欺取財罪（共二罪）。起訴意旨認被告係犯刑法第339條之4第1項第2款之三人以上共同犯詐欺取財罪，尚有誤會，惟因起訴之社會基本事實相同，並經本院審理時業已就詐欺取財罪名告知（本院卷第97、123頁) ，無礙被告及其辯護人防禦或辯護權之行使，依刑事訴訟法第300條之規定，變更起訴法條。
　㈡共同正犯之認定：
　　按共同正犯，本係互相利用，以達共同目的，並非每一階段
    行為，各共同正犯均須參與。而共同實施犯罪行為，在合同
    意思範圍以內，相互利用他人之行為，以達其犯罪之目的，
    原不必每一階段行為均經參與，只須分擔犯罪行為之一部，
    即應對於全部所發生之結果共同負責（最高法院28年上字第
    3110號判決先例、72年度台上字第1978號、第5739號判決意
    旨參照）。被告雖並未實際撥打電話對林鴻忠、顏裕達實施
    詐騙，然其接受「歐先生」指示領取內含告訴人二人受詐騙
    而寄送之現金包裹，並打開包裹取出部分金錢後，再將剩餘
    金錢轉寄至「歐先生」指定之地址之行為，係屬詐欺犯罪中
    不可或缺之重要環節，是被告就其參與之行為，係與「歐先
    生」間，各自分擔犯罪行為之一部分，經分工合作並相互利
    用彼此之行為以達犯罪目的，就詐騙林鴻忠、顏裕達之行為
    ，具有相互利用之合同意思，分擔犯罪行為，自應共同負責
    。是被告與「歐先生」間，就其所犯上開二次犯行，均有犯
    意聯絡及行為分擔，應論以共同正犯。
  ㈢接續犯及數罪併罰：
　　被告就事實欄一、㈠、㈡所示之告訴人林鴻忠、顏裕達分別於
    遭詐騙後陷於錯誤，依指示多次寄送現金包裹至黑貓宅急便
    平鎮營業所，再由被告領取，對於各該告訴人所為數次詐取
    財物之行為，係於密接之時間實施，侵害同一法益，各行為
    之獨立性薄弱，依一般社會通念，應評價為數個舉動之接續
    進行，均為接續犯，應各論以一罪。又被告就所犯對於不同
    告訴人之各別接續詐欺犯行，犯意個別，行為互殊，應予分
    論併罰。
  ㈣擴張起訴事實審理：
　　起訴意旨就林鴻忠於108年10月2日依詐欺人士指示將6萬8,0
    00元現金，以及顏裕達於108年11月9日依詐欺人士指示將1
    萬元現金，均以包裹方式，透過黑貓宅急便（包裹查詢號碼
    各為0000-0000-0000號、0000-0000-0000號），分別寄送至
    黑貓宅急便平鎮營業所後，旋遭被告領取、轉寄至「歐先生
    」指定之地址之部分，雖未起訴，惟與已起訴，且經本院認
    定被告就林鴻忠、顏裕達分別遭詐欺而構成詐欺取財罪之論
    罪科刑部分，各具有接續犯之實質上一罪關係，為起訴效力
    所及，且經於原審時，即經公訴檢察官於審理中當庭陳明「
    告訴人林鴻忠於108年10月2日遭詐欺之6萬8,000元，及告訴
    人顏裕達於108年11月9日遭詐欺之1萬元」部分為起訴範圍
    （原審卷第167頁），本院自應併予審判。
叁、維持原審判決罪刑之理由：　　
    原審以被告罪證明確，適用刑法第339條第1項、第28條、第41條第1項前段、第38條之1第1項前段、第3項，刑法施行法第1條之1第1項等規定，並以行為人之責任為基礎，審酌被告為他人領取、轉寄告訴人二人遭詐騙而寄送之現金包裹，再轉寄至該人指定之地址，以遂行詐欺犯罪，嚴重影響社會治安及金融交易秩序，增加告訴人二人尋求救濟之困難，並使財產犯罪不易查察，且其等受騙金額各為16萬8,000元、5萬2,000元，侵害非輕，應予非難，被告犯後仍否認犯行，未見悔意，態度不佳，迄仍未與告訴人二人和解或賠償，兼衡其犯罪之動機、目的、手段、生活狀況、智識程度暨素行等一切情狀，量處如原審判決主文所示之刑，並諭知易科罰金之折算標準，復說明：被告從代收包裹內取得之現金約1,200元（偵字第26、150頁），屬被告之犯罪所得，雖未陳明取得時間，仍認係被告於遂行事實欄一、㈠、㈡部分所為後取得，應依刑法第38條之1第1項前段、第3項之規定宣告沒收、追徵。另被告為警搜索扣得之A2、C2、D2、E2單據共4紙，係被告依「歐先生」指示領取包裹時使用之單據，業據被告供承在卷，屬被告所有，供其各犯事實欄一、㈠、㈡詐欺取財罪所用之物，應依刑法第38條第2項前段之規定，宣告沒收。至於其餘扣案黑貓宅急便配送包裹接收單據14紙及寄送單據12紙，無證據足認該等物品與本案詐欺犯行有何關連，均不予宣告沒收。經核原審之認事用法 (除後述沒收外) ，俱無違誤，量刑及此部分沒收之宣告均屬允當。被告提起上訴，仍執前詞，否認犯罪，均無可採，業經本院詳為指駁如上，其此部分上訴無理由，應予駁回。
肆、撤銷原審判決沒收部分之理由：
一、按沒收係刑罰及保安處分以外之法律效果，具有獨立性，而
    得與本案罪刑部分，分別處理，因此，原判決如僅沒收部分
    有所違誤，而於本案部分認事用法正確時，本院自得僅就沒
    收部分諭知撤銷，先予敘明。
二、查原審就扣案如附表編號1至7所示之平板電腦、行動電話，
    亦認屬於被告之本案犯罪所得，應予沒收。惟本案告訴人二
    人係遭詐取現金，而就扣案之前開電腦、電話等物品，除被
    告自陳獲自「歐先生」指示代領之包裹外，別無積極證據證
    明該等物品係詐取何人所取得之贓物，自難憑認屬被告與「
    歐先生」之犯罪所得，無從據以沒收。基此，被告既就原判
    決全部提起上訴，此部分既有上開違誤，本院自應就此部分
    單獨撤銷，諭知如主文第一項所示。
據上論斷，應依刑事訴訟法第368條、第369條第1項前段，判決
如主文。
本案經檢察官高玉奇提起公訴，檢察官侯千姬到庭執行職務。
中　　華　　民　　國　　111 　年　　9 　　月　　20　　日
                  刑事第十三庭  審判長法　官  洪于智
                                      法　官  黃惠敏
                                      法　官  黃玉婷
以上正本證明與原本無異。
檢察官如不服本判決，應於收受送達後20日內向本院提出上訴書
狀，其未敘述上訴之理由者並得於提起上訴後20日內向本院補提
理由書（均須按他造當事人之人數附繕本）「切勿逕送上級法院
」。
被告不得上訴。
                                      書記官  陳靜雅
中　　華　　民　　國　　111 　年　　9 　　月　　20　　日
附錄：本案論罪科刑法條全文
中華民國刑法第339條第1項。
（普通詐欺罪）
意圖為自己或第三人不法之所有，以詐術使人將本人或第三人之
物交付者，處5年以下有期徒刑、拘役或科或併科50萬元以下罰
金。
以前項方法得財產上不法之利益或使第三人得之者，亦同。
前二項之未遂犯罰之。
附表：
編號 物品名稱 數量 扣押物品目錄表、扣押物品清單所在卷頁 1 平板電腦（IMEI碼：000000000000000）。 1臺 偵卷第117頁，審訴卷第45、53頁。 2 平板電腦（G-PLUS廠牌，IMEI碼：000000000000000、000000000000000）。 1臺 同上 3 平板電腦（SAMSUNG廠牌，IMEI碼：000000000000000）。 1臺 同上 4 行動電話（InFocus廠牌，IMEI碼：000000000000000、000000000000000）。 1臺 同上  5 行動電話（MOTOROLA廠牌，型號：CD928型）。 1支 同上  6 行動電話（ALCTEL廠牌IMEI碼：000000000000000）。 1支 同上  7 行動電話（ASUS廠牌，IMEI碼：000000000000000、000000000000000）。 1支 同上